臺灣高等法院民事判決
111年度上更一字第102號
上  訴  人  陳惠萍  

訴訟代理人  朱日銓律師
            汪懿玥律師                                  
被 上訴 人  邱佳琪  

訴訟代理人  江承欣律師                         
上列當事人間請求履行契約事件，上訴人對於中華民國108年12
月31日臺灣士林地方法院108年度訴字第1193號第一審判決提起
上訴，經最高法院發回更審，被上訴人並為訴之減縮及追加備位
之訴，本院於111年11月1日言詞辯論終結，判決如下：
    主      文
上訴駁回。
第二審訴訟費用（除減縮部分外）由上訴人負擔。
原判決主文第一項應減縮為「被告應自本判決確定之次月起，按
月於每月最後一日給付原告新臺幣伍萬伍仟元，至給付總額達新
臺幣參佰柒拾捌萬柒仟肆佰捌拾陸元止」。 
    事實及理由
壹、程序部分
    在第二審為訴之變更或追加，非經他造同意，不得為之。但
    請求之基礎事實同一、擴張或減縮應受判決事項之聲明者，
　　不在此限，民事訴訟法第446條第1項但書、第255條第1項第
    2款、第3款定有明文。被上訴人於原審依債務承擔契約法律
    關係，請求上訴人自本判決確定之日起，按月於每月最後一
    日給付新臺幣（下同）5萬5000元至給付總額達421萬5000元
    止。嗣於本院審理中，減縮起訴聲明為請求上訴人自本判決
    確定之日起，按月於每月最後一日給付5萬5000元至給付總
    額達378萬7486元止（見本院卷第133、153至154頁），並列
    為先位聲明。另追加備位之訴，如認上開債務承擔契約業經
    合法撤銷，則依不當得利及侵權行為法律關係，請求上訴人
    給付421萬5000元，及自追加聲明狀繕本送達翌日起算之法
    定遲延利息。核被上訴人先位聲明減縮請求金額部分，屬減
    縮應受判決事項之聲明，至追加備位之訴，屬請求基礎事實
    同一之追加，均應予准許。
貳、實體部分
一、被上訴人主張：兩造為鄰居，自民國105年起相約出國旅遊
    多次，上訴人之旅遊花費均委伊代墊（下稱系爭墊款），返
    國後陸續為部分清償。又兩造於106年2月26日晚間9時許，
    各自前往社區廣場遛狗，上訴人未管束其所有犬隻，任其撲
    倒伊（下稱系爭行為），致伊受有腦震盪、頸部挫傷、左上
    臂挫傷等傷害，並損壞伊配戴之勞力士手錶、眼鏡、玉鐲（
    下稱系爭玉鐲）等，經兩造協商後，上訴人於107年12月9日
    書立借據予伊，記載「本人陳惠萍向邱佳琪借448萬，協商
    自107年12月起每月還款5萬5000元台幣，過年（農曆）須加
    還4萬5000元」等語（下稱第1份借據），再於108年2月15日
    書立借據予伊，載明「本人陳惠萍向邱佳琪借款新臺幣（下
    同）448萬，協商自民國108年1月起每月還款5萬5000元，到
    民國114年6月底還清……2018年（實為2019年之誤載）2月15
    日再次確認還款金額與方式無誤」等語（下稱第2份借據，
    與第1份借據合稱為系爭借據），而為債務承認，並於108年
    1月9日、28日、3月12日、4月1日、109年11月24日，陸續匯
    款5萬5000元、10萬元、5萬5000元、5萬5000元、42萬7514
    元至伊之銀行帳戶，尚有378萬7486元（下稱系爭款項）未
    償。詎上訴人委任律師於108年5月6日發函對伊表示撤銷上
    開債務承認意思表示，並自斯時起拒絕支付款項等情。爰依
    上開債務承認契約，求為命上訴人應自本判決確定之次月起
    ，按月於每月最後1日給付5萬5000元，至給付總額達378萬7
    486元止之判決（原審就此部分為被上訴人勝訴之判決，上
    訴人聲明不服，提起上訴，被上訴人並追加備位之訴如上壹
    所述。其餘未繫屬本院部分，不予贅述）。
二、上訴人則以：被上訴人不能證明債務承認契約之原因關係確
    屬存在，況該債務承認意思表示業經伊合法撤銷，被上訴人
    自無從依債務承認契約對伊請求；被上訴人不能證明系爭玉
    鐲價值300萬元，且其侵權行為損害賠償請求已罹於時效而
    消滅，另伊已清償共計149萬4500元，被上訴人之備位請求
    亦屬無據等語，資為抗辯。於本院之上訴聲明為：㈠原判決
    關於命上訴人給付部分及該部分假執行之宣告均廢棄。㈡上
    開廢棄部分，被上訴人在第一審之訴及假執行之聲請均駁回
    。
三、兩造自105年起相約出國旅遊多次，被上訴人代上訴人墊付
    旅遊費用至少為143萬7507元；另被上訴人於106年2月26日
    晚間9時許與上訴人一同遛狗時，遭上訴人之犬隻撲倒，受
    有腦震盪、頸部挫傷、左上臂挫傷等傷害等情，為兩造所不
    爭執（見本院卷第46頁），堪信為真正。被上訴人先位依債
    務承認契約，備位依不當得利及侵權行為之法律關係，請求
    上訴人給付系爭款項，均為上訴人所拒，並以前開情詞置辯
    。經查：
  ㈠解釋契約，應於文義上及論理上詳為推求，以探求當事人立
    約時之真意，並通觀契約全文，斟酌訂立契約當時及過去之
    事實、交易上之習慣等其他一切證據資料，本於經驗法則及
    誠信原則，從契約之主要目的及經濟價值作全盤之觀察，以
    為其判斷之基礎，不能徒拘泥字面或截取書據中一二語，任
    意推解致失其真意。如契約文字業已表示當事人真意，無須
    別事探求者，即不得反捨契約文字而更為曲解。又法律行為
    以得否與其原因相分離，可分為要因行為（有因行為）及不
    要因行為（無因行為），前者如買賣、消費借貸等債權契約
    是，後者如處分行為、債務拘束、債務承認、指示證券及票
    據行為等屬之；民法上之典型契約固均屬有因契約，惟基於
    契約自由原則，當事人在不背於法律強行規定及公序良俗之
    範圍內，亦得訂定無因契約，此種由一方負擔不標明原因之
    契約，自屬無因行為。是當事人為消弭紛擾並顧及情誼，得
    簽署債務拘束契約，且債務拘束契約屬於無因債務契約甚明
    。　　
　㈡上訴人於107年12月9日書立第1份借據，記載：上訴人向被上
    訴人借款448萬元，自107年12月起每月還款5萬5000元，過
    年（農曆）須加還4萬5000元等語。再於108年2月15日書立
    第2份借據，記載：上訴人向伊借款448萬元，自108年1月起
    每月還款5萬5000元，到114年6月底還清。2018年（實為201
    9年之誤載）2月15日再次確認還款金額與方式無誤等語，為
    兩造所不爭執（見本院卷第46頁），並有卷附系爭借據可稽
    （見原審㈠卷第19、20頁），足悉上訴人於107年12月間承認
    其積欠被上訴人448萬元，並允諾按月清償5萬5000元，至全
    部清償為止。佐諸兩造自105年起相約出國旅遊多次，被上
    訴人代上訴人墊付旅遊花費至少143萬7507元，另兩造於106
    年2月26日晚間9時一同遛狗時，被上訴人遭上訴人之犬隻撲
    倒受傷，受有腦震盪、頸部挫傷、左上臂挫傷等傷害等事實
    ，為兩造所無異詞（見本院卷第46頁），且上訴人於107年1
    2月10日17時6分以Line通訊軟體向被上訴人表示「…我可能
    無法還你55,000…還有我要告訴你，我的年終獎金是一個月
    沒錯，但不是全薪，而是本薪，應該只有2萬多，所以過年
    我無法給你45,000，你可以接受嗎？」，被上訴人於17時41
    分回覆「…你先前沒說，所以我也不知道上面的細節。…昨天
    寫借據的時候，我提出來是因為幫你先支出旅費跟你先生的
    費用，錢也不夠賣了股票賠錢更吃緊，所以提出來跟你商量
    …」，又於17時54分表示「就如十月份開始跟你說的，替你
    的墊款支出我自己也要調度，加上因此賠錢也吃緊。昨天才
    跟你商量出這些數據。謝謝你能看在前面我幫你的份上，也
    幫我紓解問題。感恩」，上訴人則於18時1分回覆「我知道
    了，謝謝」等情，有兩造Line通訊軟體對話記錄可憑（見原
    審㈠卷第254至255頁），可知上訴人書立系爭借據之緣由，
    乃因與被上訴人協商結算系爭墊款欠額及因系爭行為所受之
    財物損害後，上訴人同意簽立系爭借據，約定債務總金額及
    清償方式，則上訴人出具系爭借據之真意，自非在表明向被
    上訴人借款之意甚明，尚不得拘泥於系爭借據內容記載「借
    款」，即謂兩造間為消費借貸關係。是以，系爭借據既未將
    上訴人積欠被上訴人448萬元之原因加以記載，其性質當屬
    未標明原因之債務承認之意思表示，且與原因行為分離，不
    受原因行為之影響。上訴人主張被上訴人應證明上開債務承
    認契約之原因關係確屬存在，始得依該契約請求伊履行云云
    ，為不可採。
　㈢承上所述，兩造間成立系爭借據之債務承認契約關係。又上
    訴人於106年6月1日、2日、7月2日、3日，109年11月24日分
    別匯款3萬元、2萬1500元、2萬元、2萬元至被上訴人之元大
    銀行帳戶。另於108年1月9日、28日、3月12日、4月1日，分
    別匯款5萬5000元、10萬元、5萬5000元、5萬5000元、42萬1
    500元至被上訴人之上海銀行帳戶，系爭借據所載債務僅餘3
    78萬7486元等情，為兩造所不爭執（見本院卷第46、99頁）
    ，並有交易明細表在卷可查（見本院卷第111頁），則被上
    訴人依上開債務承認契約關係，請求上訴人自本判決確定之
    次月起，按月於每月最後1日給付5萬5000元，至給付總額達
    378萬7486元止，即屬有據。
　㈣意思表示之內容有錯誤，表意人固得依民法第88條規定撤銷
    其意思表示，惟以其錯誤非由於表意人自己之過失為限，且
    主張其意思表示內容有錯誤之當事人，應就該事實負舉證之
    責。上訴人雖抗辯伊誤認系爭玉鐲具有300萬元價值而書立
    系爭借據，故得撤銷該債務承認之意思表示，並聲請被上訴
    人提出系爭玉鐲保證書或鑑定書云云（見本院卷第108、154
    頁）。惟民事訴訟法第342條規定，聲請法院命他造提出文
    書者，應表明文書為他造所執之事由，如未表明，難認該聲
    請為正當，法院自無依同法第343條命他造提出文書，亦無
    從以他造未提出文書，依同法第345條第1項規定，逕認聲請
    人關於該文書之主張或依該文書應證之事實為真實。依被上
    訴人陳述：系爭玉鐲原有保證書，但在簽第1份借據時，伊
    問上訴人是否要看，上訴人說不用，伊就丟掉了，系爭玉鐲
    未經鑑定，沒有鑑定書等語（見本院前審卷第120頁、本院
    卷第108頁），上訴人復未釋明被上訴人確有保留系爭玉鐲
    保證書或將該玉鐲送鑑定之義務及事實，堪認上訴人未表明
    系爭玉鐲保證書或鑑定書為被上訴人所執之事由，其聲請本
    院命被上訴人提出，尚非正當，不應准許。從而，本院尚不
    得以被上訴人未提出系爭玉鐲保證書或鑑定書，逕認上訴人
    關於誤認該玉鐲具有300萬元價值之主張為真實。至上訴人
    向其胞妹陳惠惠陳述本件爭議，及陳惠惠協助聯繫律師等過
    程，僅能說明上訴人於簽立系爭借據後處理過程，亦無從證
    明上訴人於簽立系爭借據時有誤認系爭玉鐲價值之事實存在
    。此外，上訴人復未提出其他積極證據以實其說，足認其上
    開抗辯，委無可取。
四、綜上所述，被上訴人先位依債務承認契約，請求上訴人自本
    判決確定之次月起，按月於每月最後1日給付5萬5000元，至
    給付總額達378萬7486元止，為有理由，應予准許。從而原
    審為上訴人敗訴之判決，並無不合。上訴意旨仍執前詞指摘
    原判決不當，求予廢棄改判，為無理由，應駁回上訴。又本
    院審理結果既認為被上訴人先位依債務承認契約所為請求為
    有理由，則就被上訴人於本院追加備位之訴，主張依不當得
    利及侵權行為法律關係所為請求，即毋庸再予審究，併此敘
    明。
五、本件事證已臻明確，兩造其餘之攻擊或防禦方法及所用之證
    據，經本院斟酌後，認為均不足以影響本判決之結果，爰不
    逐一論列，附此敘明。
六、據上論結，本件上訴為無理由，依民事訴訟法第449條第1項
    、第78條，判決如主文。
中　　華　　民　　國　　111 　年　　11　　月　　15　　日
                  民事第八庭  
                        審判長法  官  邱育佩
                              法  官  湯千慧
                              法  官  譚德周
正本係照原本作成。
如不服本判決，應於收受送達後20日內向本院提出上訴書狀，其
未表明上訴理由者，應於提出上訴後20日內向本院補提理由書狀
（均須按他造當事人之人數附繕本）上訴時應提出委任律師或具
有律師資格之人之委任狀；委任有律師資格者，另應附具律師資
格證書及釋明委任人與受任人有民事訴訟法第466條之1第1項但
書或第2項所定關係之釋明文書影本。
中　　華　　民　　國　　111 　年　　11　　月　　15　　日

    　　　　　　　　　　　　　書記官  林伶芳